臺灣高等法院高雄分院刑事判決　　　　94年度交上易字第51號
上　訴　人
即　被　告　甲○○
選任辯護人　游文華　律師
上列上訴人因過失致死案件，不服臺灣高雄地方法院93年度交易
字第202 號中華民國94年7 月14日第一審判決（起訴案號：臺灣
高雄地方法院檢察署93年度偵字第5656、13192 號），提起上訴
，本院判決如下：
    主  文
原判決撤銷。
甲○○因業務上之過失致人於死，處有期徒刑柒月，緩刑貳年。
    事  實
一、甲○○受僱於高雄市○○區○○路595 號佐藤醫療器材行當
    業務員，平時需駕駛小貨車接洽業務及送貨，為附隨從事駕
    駛業務之人，其考領有普通小型車之駕駛執照，於民國（以
    下同）92年9 月30日中午12時許駕駛車牌號碼8S-9218 號自
    用小貨車，沿高雄市苓雅區○○○路由東向西方向行駛，當
    日12時40分許通過興中一路與仁愛三街交岔路口後，適有黃
    玉霖駕駛車牌號碼EDC-302 號之輕型機車同向行駛在前方同
    一車道上，甲○○原應注意汽車行駛時，應注意兩車併行之
    間隔，並隨時採取必要安全措施，且在設有禁止超車標線（
    即雙黃實線）之路段，不得超車，以避免危險之發生，而依
    當時天候晴、日間自然光線，路面乾燥、無缺陷及障礙物、
    視距良好之情形，且依其智識及能力，並無不能注意之情事
    ，詎甲○○竟疏未注意該路段劃有雙黃實線不得超車並確實
    保持兩車併行之安全間隔，即貿然自黃玉霖所駕駛輕型機車
    之左側超車，甲○○所駕車輛因而與黃玉霖所駕輕型機車發
    生擦撞，致黃玉霖重心不穩而人車倒地，受有左眼眉撕裂傷
    約2 公分、左膝擦傷約2 ×2 公分、創傷性蜘蛛網下腔出血
    及腦內出血等傷害，經送醫急救並手術後，呈植物人狀態，
    嗣延至93年5 月12日下午5 時許仍因腦部挫傷造成腦死不治
    死亡。
二、案經臺灣高雄地方法院檢察署檢察官相驗後自動檢舉偵查起
    訴。
    理  由
一、訊之上訴人甲○○固坦承有於上揭時、地駕駛上述車號小貨
    車，超越被害人黃玉霖所駕駛之上述輕型機車，超車後從後
    視鏡看到被害人人車倒地之事實，惟矢口否認有何過失致死
    犯行，辯稱：被害人當時騎機車未帶安全帽，且行駛於道路
    內側，而該路段路幅狹窄，若我不依本件警方所繪製現場圖
    方位超車，將會行駛對向車道，本件是被害人違反交通規則
    ，又警方於肇事現場所拍攝之照片，我所駕駛小貨車上面雖
    然有擦痕，惟該擦痕與被害人機車車把之高度並不吻合，實
    無證據可資證明其有擦撞被害人機車云云。惟查：
（一）被害人黃玉霖因本件車禍，受有左眼眉撕裂傷約2 公分、
      左膝擦傷約2 ×2 公分、創傷性蜘蛛網下腔出血及腦內出
      血等傷害，經送醫急救並手術後，呈植物人狀態，延至93
      年5 月12日下午5 時仍因腦部挫傷造成腦死不治死亡之事
      實，業據告訴人即被害人黃玉霖之子黃建隆指訴綦詳，且
      有阮綜合醫院92年12月8 日92診字第1021606 號驗傷診斷
      書在卷可憑，復經臺灣高雄地方法院檢察署檢察官督同法
      醫師相驗屬實，並製有驗斷書、勘驗筆錄及相驗屍體證明
      書附卷可稽。
（二）上訴人甲○○於原審審理時供稱：我當時是沿興中一路由
      東往西直行，12點多途經仁愛三街口，該路段沒有什麼車
      輛，我有看到右前方被害人的機車，看到之後，我繼續行
      駛並超越過該部機車，超越該部機車後，我聽到好像是機
      車摔倒的聲音，看後視鏡，看到被害人人車倒地等語（見
      原審卷第94頁以下），是上訴人甲○○於肇事前確與被害
      人之機車同向行駛在同一車道上，且上訴人甲○○業已看
      見被害人之機車行駛於右前方，上訴人甲○○並由左側超
      越被害人機車一節，應可認定。
（三）又依卷附高雄市政府警察局交通大隊交通事故談話紀錄表
      、道路交通事故現場圖及現場照片所示及證人即現場處理
      之警員傅建文到庭之證述，可知肇事現場係雙向劃有雙黃
      實線為分向限制線之路段，且該路段雙向均只有一車道，
      未劃分快慢車道，而被害人機車倒於上訴人甲○○車後方
      16.2公尺處之西向車道，頭略西北、尾略東南，距興中一
      路分向限制線前輪3.4 公尺、後輪2.6 公尺，機車其後西
      向車道留有4.7 公尺之刮地痕，而該刮地痕，起端（即肇
      事現場圖東側）距興中一路分向限制線1.6 公尺、末端（
      即肇事現場圖西側）距興中一路分向限制線2.6 公尺，是
      參酌上訴人甲○○前揭關於肇事前被害人之機車係同向行
      駛在其車輛右前方，其超車後，從後視鏡看到被害人人車
      倒地之供述，並依上揭肇事後被害人機車倒地所造成之刮
      地痕起端距分向限制線僅1.6 公尺等情判斷，上訴人甲○
      ○當時應係欲自被害人之機車左側超車，惟被害人機車行
      駛位置距分向限制線僅1.6 公尺（以刮地痕起端計算，被
      害人機車距分向限制線僅1.6 公尺），而以僅剩1.6 公尺
      之路幅計算，其時該向車道已然無法容納上訴人甲○○上
      開車輛由被害人左方超車，是依上開肇事後現場所留括地
      痕等物證，上訴人甲○○其時僅有以跨越分向限制線後超
      越被害人機車方式，始能確保不與被害人機車發生擦撞，
      若未跨越分向限制線而超越被害人機車，因路寬僅剩1.6
      公尺，無法容納上訴人甲○○車輛再行通過，必然擦撞被
      害人機車乙節，至為灼然，而依上訴人甲○○於原審審理
      時明確供稱：車輛鑑定委員會鑑定報告認為我超車不當，
      但是以該路段路幅狹窄，我若是不這樣超車，不就要行駛
      對向車道等語（見原審卷第99頁、第100 頁），上訴人甲
      ○○自承本件超車當時，其所駕駛之自小貨車，並未跨越
      該路段分向限制線，則依上開推論，上訴人甲○○既未跨
      越分向限制線超越被害人機車，因所餘路幅僅1.6 公尺，
      其超車之行為必然與被害人機車發生擦撞，再參以上訴人
      甲○○上開於原審審理時陳稱：看到後照鏡有人倒下來，
      我心理害怕，想說是不是我撞的等語，以上訴人甲○○於
      發現被害人人車倒地，第一瞬間所想係被害人是否為其所
      撞而致倒地乙情，可知上訴人甲○○應知於所剩路寬不足
      情況下其超車行為，可能業已擦撞被害人，益證本件上訴
      人甲○○於該向車道路幅不足情況下，超越被害人機車，
      因而擦撞被害人，以致被害人車倒地之事實，亦堪認定。
（四）雖上訴人甲○○對擦撞被害人乙節辯稱：我並未擦撞被害
      人，我係超車後，從後視鏡看到被害人之機車人車倒地云
      云，惟按諸一般人之日常駕駛經驗，於駕車時苟非係為轉
      彎等須注意後方是否有來車之動作而有特別注意後方來車
      之必要，通常駕駛人於駕車時應係專注於車前狀況，而非
      經由後視鏡來注意車輛後方之情況，經原審詢以何以有看
      後視鏡之舉，其先辯稱：「因為我習慣看後照鏡」等語，
      原審再詢以是否準備左右轉等需要看後視鏡以確認後方行
      車狀況之情，上訴人甲○○除坦認其時並未準備左右轉，
      對於習慣看後照鏡乙節，並改稱因為當時確實有聽到機車
      摔倒聲音，才看後視鏡等語（見原審卷第95頁）。是上訴
      人甲○○對於因何看後視鏡乙節，前後供詞反覆，所辯並
      未擦撞被害人，係從後視鏡看到被害人人車倒地，始知發
      生車禍云云，顯係卸責之詞，不足採信。
（五）又上訴人甲○○對所駕駛之上開自用小貨車右側車廂，留
      有擦撞痕跡乙節辯稱：警卷所拍攝之擦痕，該擦痕與被害
      人機車高度並不吻合，未能以之證明我確有擦撞被害人機
      車等語，並自行拍攝照片，自小貨車車身擦痕高度為122
      公分，機車車把高度89公分照片2 紙以資為證（見原審卷
      第41頁以下），然本件並非以自小貨車上所留擦痕據以判
      斷上訴人甲○○所駕駛自小貨車有與被害人發生擦撞，有
      如上述，且此部分經證人即本案肇事後至現場處理之員警
      傅建文於原審稱：我係任職交通大隊，對處理交通事故有
      相當專業，本件到現場，係先找擦撞痕跡，本件機車有很
      多擦痕，而自小貨車並沒有明顯的擦撞痕跡，所以沒有丈
      量相對高度及尺寸，至於警卷所拍攝擦痕照片，係先將該
      車所有擦痕拍攝起來，看嗣後是否能當作證據之用，並不
      是說所拍攝的就是撞擊點，本件依照當時車輛稀少之前況
      ，若是沒有擦撞，機車根本不會倒，另若自小貨車是擦撞
      到被害人手部也不會有明顯擦痕等語（見原審卷第92頁以
      下），是證人傅建文依其處理交通事故之專業，本件案發
      後隨即至現場處理，且之所以判斷上訴人甲○○所駕駛自
      小貨車與被害人發生擦撞，亦非以警卷所拍攝之擦撞痕跡
      為據，而係綜合現場情況判斷上訴人甲○○自小貨車，確
      有與被害人發生擦撞。再依上訴人甲○○所述，其於肇事
      前即已知悉被害人機車於其右前方有如上述，則上訴人於
      案發前，對該道路行車狀況、有多少路幅以供超車，實係
      知之甚詳，其於有所準備下行險欲超越被害人機車，衡情
      兩車縱使有所擦撞，其擦撞亦僅輕微，未在自小貨車上留
      下明顯之刮痕，亦屬合理可能，是本件縱未在上訴人甲○
      ○自小貨車右側發現有明顯擦撞之痕跡，亦不足為上訴人
      甲○○有利之認定。
（六）按分向限制線為雙黃實線，設於路段中，用以分隔對向車
      道，並雙向禁止超車、跨越、迴轉，道路交通標誌標線號
      誌設置規則第149 條第1 項第1 款第8 目及第165 條第1
      項定有明文。又汽車行駛時，駕駛人應注意兩車併行之間
      隔，並隨時採取必要之安全措施；在設有禁止超車標線之
      地段，不得超車，道路交通安全規則第94條第3 項、第
      101 條第2 款定有明文。上訴人甲○○係考領有普通小型
      車駕照之駕駛人，其對於上開規定理應知之甚詳，且依當
      時之現場情況及其智識能力並無不能注意之情事，詎上訴
      人甲○○駕車行經上開交岔路口後，竟疏未注意該路段劃
      有雙黃實線不得超車並確實保持兩車併行之安全間隔，即
      貿然自被害人所駕駛輕型機車之左側超車，致擦撞被害人
      機車使其人車倒地而肇事，且依現場關係位置形態，參諸
      雙方行向、路線、路況、以及證人傅建文所稱等情形研析
      ，應認上訴人甲○○超車未注意安全間隔而肇事，為本案
      肇事原因，是上訴人甲○○自難辭其過失之責。而本件車
      禍，經送高雄市車輛行車事故鑑定委員會及高雄市車輛行
      車事故覆議鑑定委員會鑑定，結論亦同此認定，此有該委
      員會92 年11 月27日高市車鑑字第0920006133號函及所附
      鑑定意見書、高雄市政府93年1 月5 日高市府交三字第09
      30000378號函各乙份在卷足憑。再被害人確因本件車禍受
      有前述傷害，經送醫急救後，仍因傷重不治死亡之事實，
      已如前述，則上訴人甲○○之過失犯行與被害人之死亡間
      ，顯具有相當之因果關係。至上訴人所辯，被害人當時未
      戴安全帽，且行駛於道路內側，實係被害人違反道路交通
      規則等語縱或屬實，則被害人之違反交通規則，就本件過
      失致死，或同有過失，惟除於民事損害賠償部分，上訴人
      甲○○可援以抗辯與有過失外，尚無解於其本件過失致死
      之罪責，此無影響於上訴人罪責之成立，附此敘明。
    綜上所述，足認上訴人甲○○應有過失，其所辯係卸責之詞
    ，不足採信，其犯行已堪認定。
二、上訴人甲○○受僱於高雄市○○區○○路595 號佐藤醫療器
    材行當業務員，平時需駕駛小貨車接洽業務及送貨，為附隨
    從事駕駛業務之人，其駕駛店內小貨車肇事，核係犯刑法第
    276 條第2 項之因業務過失致人於死罪。公訴人認上訴人甲
    ○○係犯刑法第276 條第1 項之因普通過失致人於死罪，尚
    有未合，其起訴法條應予變更。
三、原審予以論科，固非無見，惟查上訴人甲○○應係犯刑法27
    6 條第2 項之因業務過失致人於死罪，原審認上訴人甲○○
    係犯刑法第276 條第1 項之因普通過失致人於死罪，尚有未
    洽，上訴人甲○○上訴指摘原判決量刑過重，雖無理由，惟
    原判決既有可議，自應予撤銷改判。審酌上訴人甲○○駕駛
    車輛，本應謹慎注意遵守交通規則，以維自身及其他參與道
    路交通者之安全，竟未注意劃有雙黃線之路段不得超車，仍
    一時求快而貿然超車致擦撞被害人機車，因而過失肇事致被
    害人死亡，其違規超車之情節非輕，被害人騎乘機車亦未依
    規定行駛於車道外側，其嗣後已和解理賠等一切情狀，爰仍
    依原判量處有期徒刑7 月。
四、查上訴人甲○○於82年間固曾犯賭博罪，經臺灣高雄地方法
    院判處有期徒刑2 月確定，於82年12月29日執行完畢之事實
    ，業經上訴人甲○○陳明，並有臺灣高雄地方法院檢察署刑
    案資料查註錄表可稽，惟其於前開有期徒刑執行完畢後10餘
    年，未再犯罪，上訴人甲○○嗣後已與被害人家屬和解，有
    和解書可憑，上訴人甲○○經此次偵、審程序及判刑教訓，
    當知所警惕而無再犯之虞，本院認其所宣告之刑，以暫不執
    行為適當，爰併予宣告緩刑2 年，以啟自新。
據上論結，應依刑事訴訟法第369 條第1 項前段、第364 條、第
299 條第1 項前段、第300 條，刑法第276 條第2 項，第74條第
2 款，罰金罰鍰提高標準條例第1 條前段，判決如主文。
本案經檢察官陳國全到庭執行職務。
中　　華　　民　　國　　94　　年　　11　　月　　15　　日
                  刑事第六庭  審判長法  官  王憲義
                                    法  官  李璧君
                                    法  官  張盛喜
以上正本證明與原本無異。
如不服本判決應於收受本判決後10日內向本院提出上訴書狀，其
未敘述上訴理由者，並得於提起上訴後10日內向本院補提理由書
狀（均須按他造當事人之人數附繕本）「切勿逕送上級法院」。
中　　華　　民　　國　　94　　年　　11　　月　　16　　日
　　　　　　　　　　　　　　　　　　書記官  林明威
附錄本件判決論罪科刑法條：
中華民國刑法第276條
(過失致死罪)
因過失致人於死者，處2 年以下有期徒刑、拘役或2,000 元以下
罰金。
從事業務之人，因業務上之過失犯前項之罪者，處5 年以下有期
徒刑或拘役，得併科3,000 元以下罰金。
